臺灣臺中地方法院民事判決　100年度訴字第2333號
原　　　告　劉文鐵
訴訟代理人　詹漢山律師
複　代理人　張敦達
被　　　告　林吉源
上列當事人間請求所有權移轉登記事件，本院於民國100年12月8
日言詞辯論終結，判決如下
    主    文
被告應將坐落臺中市○○區○○段霧峰小段365之472地號、地目
旱、面積7894平方公尺土地所有權應有部分7894分之845移轉登
記予原告。
訴訟費用由被告負擔。
    事實及理由
一、按訴狀送達後，原告不得將原訴變更或追加他訴。但擴張或
    減縮應受判決事項之聲明者，不在此限。民事訴訟法第255
    條第1項第3款定有明文。次按原告於判決確定前，得撤回訴
    之全部或一部。但被告已為本案之言詞辯論者，應得其同意
    ；訴之撤回，被告於期日到場，未為同意與否之表示者，自
    該期日起；其未於期日到場或係以書狀撤回者，自前項筆錄
    或撤回書狀送達之日起，10日內未提出異議者，視為同意撤
    回；民事訴訟法第262條第1項、第4項亦分別有明文。本件
    原告於起訴時聲明為：1.坐落臺中縣霧峰鄉○○段霧峰小段
    365之472地號（以下簡稱系爭365之472地號土地）、地目旱
    、登記面積為7894平方公尺之土地，應辦理面積更正為7824
    平方公尺。2.被告應將系爭365之472地號土地，應有部分83
    7/7824之所有權移轉登記予原告；嗣於本件訴訟進行中，撤
    回前揭1.部分之聲明，被告於本院100年12月8日言詞辯論期
    日到場，未為同意與否之表示，依民事訴訟法第262條第4項
    之規定，視為同意原告前揭訴之撤回。復變更聲明為：被告
    應將系爭365之472地號土地，應有部分845/7894分之所有權
    移轉登記予原告。揆諸前開法律規定，原告此部分訴之變更
    、追加，應予准許，先予敘明。
二、原告起訴主張：兩造曾於民國（下同）72年6月28日簽立協
    議書，約定共同向訴外人三五興業有限公司所購買其所有之
    系爭365之472地號土地，由被告承買其中7049平方公尺；原
    告承買其餘845平方公尺。因兩造共同承買系爭365之472地
    號土地當時，受農業發展條例關於農地移轉共有及分割之限
    制，兩造遂於上開協議書第3條、第5條約定：「承買土地當
    時，因受農業發展條例第22條規定之限制，不能辦理土地分
    割、登記為甲（即被告）、乙（即原告）方各方名下，乙
    方同意以甲方名下，向地政機關聲請所有權移轉屬實。」、
    「嗣後如果農業發展條例規定變更或解除，可辦理土地分割
    時，甲方應隨時協助乙方聲請土地分割，並將乙方所承買土
    地產權移轉登記予乙方取得，絕不得違誤…。」，嗣並於72
    年l0月4日依系爭協議書之約定，將系爭365之472地號土地
    登記為被告所有。其後，因農業發展條例及土地法均於89年
    1月26日修正公布，而修正公布後之農業發展條例已廢除有
    關農地移轉共有及分割之限制，則兩造依系爭協議書所約定
    分割及移轉所有權之條件即已成就，是原告依兩造間系爭協
    議書約定，請求被告應將系爭365之472地號土地所有權應有
    部分845/7894移轉登記予原告，即屬有據。再者，兩造於72
    年間向訴外人三五興業有限公司購買系爭365之472地號土地
    時，因農業發展條例關於農地移轉共有及分割之限制，系爭
    365之472地號土地，原告之應有部分，係借用被告為登記名
    義人。今原告以本件起訴狀代通知終止兩造間之借名契約關
    係，而請求被告移轉系爭365之472地號土地應有部分予原告
    ，依最高法院91年度台上字第1871號判決要旨，自有理由。
    且本件原告並未請求就系爭土地為分割，而僅係請求依兩造
    當初購買系爭365之472地號土地之比例移轉登記為兩造共有
    ，從而，農業發展條例既已廢除農地不得移轉為共有之限制
    ，原告自得終止兩造間借名契約，被告不得以此農地分割之
    限制，與農地依法得移轉為共有混為一談，而謂須同時達到
    農地得為分割時，被告方有履行契約之義務。並聲明：被告
    應將系爭365之472地號土地，應有部分845/7894分之所有權
    移轉登記予原告。
三、被告則以：兩造系爭協議書第1條已記載兩造所占用之特定
    位置，且兩造系爭協議書分配「特定位置」，已使用數十年
    ，並非原告所稱分配「應有部分」土地。又兩造協議書第5
    條約定，須將來可以辦理「土地分割」時，被告始有義務辦
    理。然系爭365之472地號土地因受農業發展條例之限制，目
    前辦理土地分割條件尚未成就，故原告請求被告將系爭365
    之472地號土地所有權之應有部分辦理移轉登記，應無理由
    。再者，兩造係約定各自取得「特定位置」土地使用，其土
    地位置詳如系爭協議書之附圖，且該「特定位置」係具體存
    在之土地位置，並非應有部分，而所謂應有部分係存在於全
    部土地之比率，但兩造間並無約定被告應移轉應有部分土地
    ，故原告請求移轉應有部分，即與系爭協議書內容不符，被
    告並無履行之義務等語。並聲明：駁回原告之訴。
四、本件兩造不爭執之事項：兩造前於72年6月28日簽立協議書
    ，約定共同向訴外人三五興業有限公司購買其所有坐落臺中
    市○○區○○段霧峰小段365之472地號、地目旱、面積7894
    平方公尺之土地，並登記在被告名下。並約定「嗣後如果農
    業發展條例規定變更或解除，可辦理土地分割時，甲方（指
    被告）應隨時協助乙方（指原告）聲請土地分割，並將乙方
    所承買土地產權移轉登記予乙方取得，絕不得違誤…。」等
    語。
五、本件兩造爭執所在厥為：原告請求被告將系爭365之472地號
    土地所有權應有部分845/7894移轉登記予原告，有無理由？
    茲說明如下：
  (一)查系爭365-472地號土地為兩造於72年間向訴外人三五興業
    有限公司所購買，而由被告承買其中7049平方公尺；原告承
    買其餘845平方公尺，並於72年10月4日登記為被告所有，且
    兩造間就系爭土地承買所生之內部法律關係復簽訂協議書等
    情，此有原告提出之協議書、土地登記第二類謄本、臺中縣
    大里地政事務所複丈成果圖等件為憑，且為被告所不爭執，
    堪信為真實。
  (二)按借名登記契約，係指當事人間約定，一方（借名者）經他
    方（出名者）同意，而就屬於一方現在或將來之財產，以他
    方之名義，登記為所有人或其他權利人，而由借名者自行管
    理、使用、處分，但無使出名者取得實質所有權或其他權利
    之契約。而在現行法制下，借名契約乃無名契約，依私法自
    治原則，當事人基於特定目的而訂立借名契約，如未違反法
    律強制規定或公序良俗，當非法所不許。而借名契約著重者
    係兩造間之信任關係，核其性質與委任契約相同，應類推適
    用委任關係終止、消滅之規定（最高法院91年度台上字第18
    71號判決參照）；又委任關係，當事人之任何一方得隨時終
    止契約，民法第549條第1項定有明文。查兩造前於72年6月2
    8日簽立系爭協議書，並約定共同向訴外人三五興業有限公
    司購買其所有系爭365之472地號、地目旱、面積7894平方公
    尺之土地，因受當時農業發展條例第22條規定之限制，而將
    該土地登記在被告名下等情，有該協議書在卷可稽，並為兩
    造所不爭執，則原告出資購買系爭365之472地號土地部分，
    應係借用被告名義登記，則兩造間因而成立借名登記契約；
    惟原告以本件起訴狀所為終止借名登記契約之意思表示，經
    本院於100年10月6日對被告送達起訴狀繕本，而對被告發生
    效力，故兩造間之借名契約因而終止，則原告自得依終止借
    名契約之返還請求權，請求被告將系爭365之472地號土地，
    原告所出資購買之應有部分845/7894分之所有權移轉登記予
    原告。
  (三)又因農業發展條例於89年1月26日修正公布全文77條，修正
    前之農業發展條例第30條所規定「每宗耕地不得分割或移轉
    為共有」，業已刪除，另土地法第30條「私有農地所有權…
    ，不得移轉為共有。」之規定，亦經修正刪除，故農地依法
    得移轉為共有。至於農業發展條例第16條第1項，對於每宗
    耕地分割後每人所有面積未達○．二五公頃者，雖仍設有原
    則上不得分割之規定，然此部分規定係屬農地分割之限制，
    核與農地依法得移轉為共有，並不相同，故應認系爭協議書
    所載之「嗣後如果農業發展條例規定變更或解除，…，將乙
    方所承買土地產權移轉登記予乙方取得，…。」之條件業已
    成就。從而，原告請求被告應將借名登記之系爭365之472地
    號土地，原告所出資購買之應有部分845/7894分之所有權移
    轉登記予原告名下，即非無據。
六、綜上所述，原告依據系爭協議書及農業發展條例、土地法有
    關私有農地限制共有規定業已刪除，而請求被告將系爭365
    之472地號、地目旱、面積7894平方公尺土地所有權應有部
    分7894分之845移轉登記予原告，洵屬有據，應予准許。
七、本件事證已臻明確，兩造其餘攻擊防禦方法，經核均與判決
    結果無影響，爰不逐一斟酌論述，附此敘明。
八、據上論結，本件原告之訴為有理由，依民事訴訟法第78條，
    判決如主文。
中    華    民    國   100    年    12    月    30    日
                  民事第四庭    法  官  夏一
上正本係照原本作成。
如對本判決上訴，須於判決送達後20日內向本院提出上訴狀。如
委任律師提起上訴者，應一併繳納上訴審裁判費。
中    華    民    國   100    年    12    月    30    日
                                書記官  張珮琦